臺灣高等法院臺中分院刑事判決　　　　　　　　　　九十四年度上訴字第四一九號
　　　上　訴　人
　　　即　被　告　丁○○
　　　選任辯護人　蕭文濱　律師
右上訴人因公共危險案件，不服臺灣彰化地方法院九十三年度易字第二八六號中華民
國九十三年十一月二十四日第一審判決（起訴案號：臺灣彰化地方法院檢察署九十三
年度偵字第八二二號，併辦案號：九十三年度偵字第二四四九號），提起上訴，本院
判決如左：
    主　　文
原判決撤銷。
丁○○放火燒燬現供人使用之住宅，未遂，處有期徒刑壹年拾月。
    事　  實
一、丁○○因其夫楊呈傑曾於婚前向其索取新臺幣（下同）十萬元支付與辛○○（原
    名施淑玲，為楊呈傑之前妻），作為辛○○照顧小孩之費用，並於事後經由楊呈
    傑告知，始知悉前開楊呈傑向其拿取之十萬元係交與辛○○之用，乃因而心生不
    滿。丁○○於民國九十三年一月二十五日上午八時許，為向辛○○索回前開十萬
    元，乃以電話聯絡辛○○，並要求辛○○返還十萬元，惟遭辛○○所拒，因甚感
    氣憤，加上自己罹患重度憂鬱症，有精神上障礙，竟於精神耗弱狀態下，基於放
    火之故意，先於同日上午八時四十八分至五十四分許，持其所有之可口可樂寶特
    瓶一支（未扣案），前往址設彰化縣彰化市○○路○段三九六號之中國石油股份
    有限公司（以下簡稱中國石油公司）加油站，以二十六元購買約一點二二公升之
    無鉛汽油盛裝在前開寶特瓶內，並於同日下午一時十一分許，獨自一人攜帶前開
    裝有汽油之寶特瓶、騎乘機車前往辛○○住居、位於彰化縣彰化市○○○路二十
    二巷二十號之「民生華廈」一樓騎樓，其見上址辛○○住處建物一樓停放有包含
    辛○○所有車牌號碼ＮＰＹ─六七七號機車在內之十餘輛以上之機車，且辛○○
    上開機車旁有緊密排放機車之情形，顯已可預見如潑灑汽油在前開辛○○所有之
    機車上並加以點火，因機車密接停放、且每台機車內均有易燃之汽油，勢將造成
    猛烈之火勢，並延燒燒燬上開現供人使用為住宅之「民生華廈」建物，詎竟仍不
    違其本意，基於放火燒燬現供人使用住宅之不確定故意，將上開寶特瓶內之汽油
    潑灑在辛○○前開機車座墊上，並以不知情之楊呈傑平日菸抽所用之打火機一只
    （未扣案）點火之方式放火後，隨即離開現場逃逸，上開火勢則快速由起火點即
    辛○○所有之車牌號碼ＮＰＹ─六七七號機車延燒至停放在旁之車牌號碼ＳＲＢ
    ─八四二號（壬○○所有）、ＲＳＶ─０二九號（辰○○所有）、ＩＤＬ─九七
    二號（丙○○所有）、ＩＬＵ─九二一號（寅○○所有）、ＭＱ三─二一一號、
    ＴＵＩ─四六二號（以上二部為乙○○所有）、ＫＩＱ─四七八號（庚○○所有
    ）、ＫＴＸ─八一七號（癸○○所有）、ＫＴＰ─六一０號（子○○○所有）、
    ＶＮＰ─五０五號（丑○○所有）、ＬＯＩ─八一０號（巳○所有）、ＫＷＥ─
    五九九號（己○○所有）、一台無牌之機車及四輛自行車（以上所有人不明），
    總計燒及十八輛之機車及自行車（燃燒面積約十五坪），濃煙並往二樓以上流竄
    ，並致「民生華廈」一樓部分天花板及二、三、四樓外牆遭燻黑，火勢向外而往
    上方向燃燒，旋因彰化縣消防局人員據報快速於同日下午一時十九分許趕赴現場
    控制並撲滅火勢，始未得逞而未遂。嗣為警循線於同日下午四時四十分許，在丁
    ○○位於彰化縣彰化市○○路○段三七六巷六三號三樓租處查獲。
二、案經彰化縣警察局彰化分局報請臺灣彰化地方法院檢察署檢察官偵查起訴，及臺
    灣彰化地方法院檢察署檢察官就同一事實移送併案審理。
    理 　 由
一、訊據被告丁○○固坦承有於右揭時、地放火燒毀告訴人辛○○（於偵查中提出告
    訴）所有車牌號碼ＮＰＹ─六七七號機車之行為，然矢口否認有何放火燒燬現供
    人使用住宅之不確定故意，辯稱：伊只記得有去燒辛○○的機車，不知道會延燒
    波及在旁邊的機車及建物，伊只是一心一意要燒辛○○的機車，並沒有要放火燒
    房子的意思，至其餘相關的情形都已經記不得了；又因為在案發之前有一個人在
    其耳邊說：「過年到了，你先生要跟他的前妻及小孩一起吃團圓飯，你的先生要
    被搶走了」等語，伊怕辛○○會騎機車與其先生見面，才會去買汽油燒辛○○的
    機車，案發時伊有精神疾病及幻聽的情形，是處於心神喪失等之狀態云云。惟查
    ：
（一）被告於九十三年一月二十五日案發當天，係因不滿其夫楊呈傑於婚前曾向其拿
      取十萬元交付與告訴人辛○○，且於同日上午八時許其以電話向告訴人辛○○
      索要上開十萬元未果，乃先行攜帶寶特瓶前往加油站購買汽油盛裝後，於該日
      下午一時十一分許，獨自一人騎乘機車前至告訴人辛○○上址住處一樓騎樓，
      以汽油潑灑在告訴人辛○○所有之車牌號碼ＮＰＹ─六七七號機車座墊上後，
      再以打火機點火放火等情，已據被告於警詢及偵查中供述綦詳，被告於原審審
      理時並稱：「（問：如何知道辛○○的機車在那裏？）．．．我之前有去過辛
      ○○的家作客，他的機車我知道，．．．（問：放火的方法？）先潑油在椅墊
      上，然後用打火機在椅墊上點火，我隨即就離開了」等語，核與證人楊呈傑、
      辛○○二人分別於警、偵訊時陳述之情節相符。衡以被告於放火前，猶得以對
      其放火行為詳為計劃，先行攜帶寶特瓶前往加油站購買汽油，且於獨自一人騎
      乘機車前至告訴人辛○○上址住處騎樓後，能夠清楚辨識何輛車牌號碼之機車
      係告訴人辛○○所有，並將汽油潑灑於上開機車座墊上，又於以打火機加以點
      火後，尚得以意識到為免遭人發現、逮捕而旋即逃離現場等情，依被告前開犯
      罪過程，堪認被告當時之精神狀態為尚有意識之狀態，否則被告丁○○如何有
      上開細密犯罪計劃及犯案情節。
（二）被告丁○○於行為時之精神狀態既尚有意識，而被告於著手將汽油潑灑在告訴
      人辛○○上開機車座墊上時，已見上開告訴人辛○○所有機車停放之地點，係
      在現供人住居之「民生華廈」一樓騎樓，且該騎樓所停放之機車包含告訴人辛
      ○○上開機車在內約有十餘部以上，又告訴人辛○○上開機車旁有其他機車緊
      密排放，且每部機車內均有易燃之汽油，現今社會亦屢見媒體報導因住處騎樓
      機車遭縱火而延燒住宅大樓造成重大損害之憾事，被告於原審法院審理時自承
      其放火後隨即離去一語。嗣於本院審理時亦陳稱：「‧‧‧我點火後就離開了
      ，也沒找人幫忙救火或自己去滅火。」等語，被告並無任何促使他人注意火災
      已發生以利及時救火之行為，而竟離開現場縱任火勢延燒，且事實上於消防隊
      員因據他人及時報案而趕赴現場撲滅火勢之短時間內，因火勢向外而往上方向
      燃燒，已造成如事實欄所載之十八部機車、自行車遭燒損，濃煙並往「民生華
      廈」二樓以上流竄，並致一樓部分天花板及二、三、四樓外牆遭燻黑等情，有
      彰化縣消防局九十三年二月十七日火災原因調查報告書（檔案編號：ＭＯ四Ａ
      二五Ｎ一號）及現場照片在卷可憑，被告於放火之初顯已可預見火勢將可能延
      燒而燒燬上開現供人使用之住宅，竟仍不違其本意而放火離去，縱任火勢延燒
      ，被告顯有放火燒燬現供人使用住宅之未必故意，被告於放火後並無任何企欲
      控制火勢而足以彰顯其所欲燒燬之目的物單僅為告訴人辛○○之機車之情事，
      被告辯稱：伊並沒有預見到可能會燒到住宅，伊只是要燒告訴人辛○○的機車
      云云，無可採信。
（三）又經原審調取被告先前在財團法人彰化基督教醫院（以下簡稱彰化基督教醫院
      ）、彰化秀傳紀念醫院（以下簡稱秀傳醫院）精神科就診之病歷資料，送請行
      政院衛生署彰化醫院（以下簡稱彰化醫院）就被告案發時之精神狀態加以鑑定
      之結果，認為：『李員（指被告）在會談當時幾度表示近年來因車禍和接受電
      療的影響，記憶力不好。依稀記得案發之前嚴重的聽幻覺讓她又怕又氣，所以
      燒燬對方機車以免自己受害。但查閱彰化基督教醫院及彰化秀傳醫院病歷記錄
      和卷宗，發現對於「案發之前嚴重的聽幻覺」一事，僅有彰化秀傳醫院住院病
      程病歷記錄中從「９３年１月２８日」起（案發後）開始有具體描述；另彰化
      縣警察局彰化分局刑案偵查卷宗裏面曾記錄案發當天李員自述「我有幻聽、幻
      覺、憂鬱、躁鬱及攻擊性的慢性精神病」，然只是簡單提到「幻聽」，缺乏與
      案情相關之具體描述。又李員自述從她３｜４年前開始罹患重度憂鬱症起，每
      當病情嚴重，便有幻聽與被害妄想之干擾，但在案發前被告於彰化基督教醫院
      及彰化秀傳醫院病歷記錄中並無提及此事，實有進一步查證。但就事實而論，
      案夫提到從其住家騎機車到案發現場要十幾分鐘，非「對於外界事物全然缺乏
      知覺理會和判斷作用，而無自由決定意思之能力」者所能為之，故非「心神喪
      失」，若如李員所說，案發當時因「受幻聽干擾，產生高度不安，乃至燒毀對
      方機車」云云，則表示當時之「知覺理會和判斷作用」較諸一般人有明顯障礙
      ，精神狀態屬「精神耗弱」。』，有彰化醫院九十三年八月二十四日彰醫精字
      第０九三０００四一二二號函附之精神鑑定報告書及彰化基督教醫院、秀傳醫
      院函附之病歷資料各一份在卷可考。又依據證人彰化秀傳醫院卯○○○○於本
      院審理時證稱：「（被告律師問：被告丁○○於九十三年一、二月間是否曾到
      彰化秀傳醫院就診？）答：有的，當時是強制就診。」、「被告丁○○於縱火
      前一年有反覆住院十次，於九十三年一月初剛出院。其精神狀態於強制就醫當
      時已不穩定，有強烈自殺及傷人之意圖，所以強制就醫。」、「（被告律師問
      ：被告在本件案發當時之精神狀態是屬於何種疾病？）答：是屬於情感性精神
      病之重度憂鬱症，我也懷疑其有腦傷後器質性精神疾病。」、「（檢察官問：
      各項精神疾病中，被告具情感性及器質性的精神病，其病症與症狀如何判斷分
      類？）答：精神疾病的判斷，主要是根據病人的意識狀態及症狀學上的表現，
      在依診斷準則來判定，本件被告有出過車禍，所以我認其有器質性精神病。」
      、「（被告律師問：在此病症之下，患者是否會有攻擊他人之情形？）答：病
      情不穩定時會有可能。」、「被告此次病情較為嚴重，且臨床上發現她有妄想
      幻覺的症狀，所以使用抗精神病藥物，後來效果不佳，再增加使用電療。」、
      「（被告律師問：被告縱火後，依證人之專業判斷，被告當時是否有精神疾病
      及障礙？）答：被告林侑幸縱火當時有精神障礙，從臨床檢查被告可能因為極
      度憂鬱，產生精神症狀，有幻覺聽到丈夫的前妻可能開機車撞死她，所以先下
      手為強。我認識的這個病人很多年，被告不太像是作假，謊稱有幻覺來逃避刑
      責。」「（被告律師問：被告在縱火當時之辨識能力如何？）答：被告的思考
      有所扭曲，其辨識能力應該不佳。」、「（問：被告當時的控制行為能力如何
      ？）答：被告前一日有服用藥效最重的安眠藥二、三十顆，事發之前亦曾出過
      車禍，顯示其精神狀況不佳，加以被告有精神疾病的關係，故其控制能力應該
      不好。」「（法官問：證人之前就看過被告，被告是否曾提及有幻聽的情形？
      ）答：被告當時是一般重度憂鬱症，所以我沒有問她是否有幻聽，被告也沒提
      ，但是被告後來有說她有幻聽的情況，她之前幻聽的情形沒有很嚴重，此次她
      說耳邊有一直聽到聲音，告訴她其夫的前妻要撞死她。」（見本院卷六十九頁
      至七十五頁）。足見被告丁○○因罹患重度憂鬱症，有精神上障礙，因幻聽干
      擾，產生不安，加上氣憤，竟於精神耗弱狀態下，為上開放火之行為。又雖證
      人彰化秀傳醫院鄧博仁於本院審理另證稱：「關於被告作案時的辨識能力，我
      認為被告是心神喪失的情形。」云云，惟被告丁○○上開放火有細密之犯罪計
      劃及犯案情節之過程，詳如上述，堪認被告當時之精神狀態為尚有意識之狀態
      ，即難認被告丁○○當時之精神狀態為全然欠缺意識之心神喪失的情形狀態，
      此之証詞，尚無足採信，併為敘明。又查本件被告於民國九十年九月間，即開
      始出現情緒低落之憂鬱症症狀，曾多次以割腕及服用鎮靜劑、安眠藥過量方式
      自殺，之後記憶力明顯變差，後於九十一年一月七日發生車禍，因車禍致腦部
      受有傷害，昏迷三天，醒來後對車禍當時情形無法交代，甚至說自己根本不記
      得發生車禍。甚者，被告開始出現罵髒話、打人、自言自語、不合時宜場所之
      言語、易怒、失眠等症狀，且就車禍發生之原因，乃無中生有而幻想為「參加
      先生姊姊婚禮途中發生車禍等情（參彰化基督教醫院九十三年五月三十日覆原
      審法院「出院病例摘要病史及精神狀態檢查欄」，見原審卷第五十三、五十四
      頁以下），足見被告罹患重度憂鬱症，有精神上問題，早在發生車禍後，精神
      狀態即有異常，且有前揭表現幻覺、幻聽之外在行為，本院依被告丁○○至上
      開醫院精神科就診之歷來病歷資料，及上開就被告案發時之精神狀態鑑定之結
      果，以及診治被告丁○○之彰化秀傳醫院卯○○○○於本院所為供証，綜合整
      體情狀，推論被告丁○○罹患重度憂鬱症，有精神上障礙，竟於精神耗弱狀態
      下，而為本件放火行為，原審法院未審酌被告丁○○罹患重度憂鬱症，歷年來
      之精神上障礙情狀，僅拘泥於被告丁○○案發之前對於其有聽幻覺一事，並未
      明確向醫生陳述乙情，而遽認被告丁○○犯罪時無精神耗弱狀態，亦嫌速斷，
      自有未合。
（四）此外，復有證人戊○○、丑○○、巳○、癸○○、丙○○、辰○○、庚○○、
      己○○、寅○○、壬○○、乙○○、子○○○、洪秋玉等人分別於警詢及偵查
      中之證述、中國石油公司收銀機統一發票一紙、自監視器翻拍所得之被告前往
      加油站購買汽油之照片五幀在卷可佐，本件事證明確，被告丁○○犯行洵堪認
      定。被告之選任辯護人於本院聲請就被告行為時之精神狀態重為鑑定部分，本
      院認核無必要，併為說明。。
二、核被告所為，係犯刑法第一百七十三條第三項、第一項之放火燒燬現供人使用之
    住宅未遂罪（查被告以放火燒燬現供人使用住宅之未必故意，而著手潑灑汽油在
    停放住宅騎樓之機車加以點火，固同時燒損如事實欄所載之機車、自行車，惟刑
    法第一百七十三條之放火罪，其直接被害法益，為一般社會之公共安全，雖同時
    侵害私人之財產法益，但仍以保護社會公安法益為重，況放火行為原含有毀損之
    性質，應不另論刑法第三百五十四條之毀損罪；公訴人認被告另涉犯刑法第三百
    五十四條之毀損罪，且與被告上開所犯之刑法第一百七十三條第三項、第一項之
    放火燒燬現供人使用之住宅未遂罪間，具有想像競合犯之關係一節，容有誤會）
    。又臺灣彰化地方法院檢察署九十三年度偵字第二四四九號一案與起訴部分係屬
    同一事實，本院自應併為審理，附予敘明。再被告已著手於放火行為之實施，未
    發生燒燬住宅之結果，為未遂犯，爰依刑法第二十六條前段之規定減輕其刑。又
    被告丁○○係於精神耗弱狀態下犯罪，依刑法第十九條第二項規定減輕其刑，原
    審認上訴人罪證明確，予以論罪科刑，固非無見，惟查原審法院未認定被告行為
    時，精神狀態係屬精神耗弱狀態下犯罪，尚有未洽，被告提起上訴指摘及此，為
    有理由，應由本院將原判決予以撤銷改判。爰審酌被告之素行、其因罹患重度憂
    鬱症，有精神上障礙，因向告訴人辛○○索要十萬元未果，起意放火之犯罪動機
    、目的、以汽油潑灑點火之手段、對社會公共安全、「民生華廈」住戶及如事實
    欄所示機車之所有人等人之損害非輕、被告犯罪後已與前開機車所有人達成和解
    （有彰化縣彰化市調解委員會調解書九份、刑事撤回告訴狀一件在卷可稽），惟
    未能坦白全部犯行之犯罪後態度等一切情狀，量處如主文第二項所示之刑，以示
    懲儆。
三、又被告所有、供盛裝汽油用以放火之寶特瓶一支並未扣案，且被告於原審審理時
    供稱：已忘記上開寶特瓶一支在何處一語，為免執行沒收之困難，爰不予宣告沒
    收之。又被告供以點火之打火機一只，亦未扣案，且無證據足認係被告所有之物
    ，復非屬違禁物，核與沒收之要件不符，爰亦不予宣告沒收之，附此敘明。
據上論斷，應依刑事訴訟法第三百六十九條第一項前段、第三百六十四條、二百九十
九條第一項前段，刑法第一百七十三條第三項、第一項、第二十六條前段、第十九條
第二項，判決如主文。
本案經檢察官甲○○到庭執行職務。
中　　　華　　　民　　　國　　九十四　　年　　　八　　　月　　　二　　　日
                              臺灣高等法院台中分院刑事第二庭
                                　　　　審判長法　官　李　璋　鵬
                                              法　官　方　艤　駐
                                              法　官　蕭　錦　鍾
右正本證明與原本無異。
如不服本判決應於收受送達後十日內向本院提出上訴書狀，其未敘述上訴之理由者並
得於提起上訴後十日內向本院補提理由書（均須按他造當事人之人數附繕本）。
                                              書記官　廖　次　芬
中　　　華　　　民　　　國　　九十四　　年　　　八　　　月　　　二　　　日
附錄論罪科刑法條：
刑法第一百七十三條第一項、第三項：
放火燒燬現供人使用之住宅或現有人所在之建築物、礦坑、火車、電車或其他供水、
陸、空公眾運輸之舟、車、航空機者，處無期徒刑或七年以上有期徒刑。
第一項之未遂犯罰之。　　　　　　　　　　　　　　　　　　　　　　　　　　Ｉ
